【裁判字號】    97,上訴,2261
【裁判日期】    970807
【裁判案由】    偽造文書等
【裁判全文】
臺灣高等法院刑事判決                97年度上訴字第2261號
  上  訴  人
  即  被  告  甲○○
  選任辯護人  吳宜財律師
上列上訴人因偽造文書等案件，不服臺灣臺北地方法院96年度訴
字第1850號，中華民國97年4月30日第一審判決（ 起訴案號：臺
灣臺北地方法院檢察署96年度偵字第21364號），提起上訴， 本
院判決如下：
    主  文
原判決撤銷。
甲○○連續行使偽造私文書，足以生損害於他人，處有期徒刑肆
月，如易科罰金，以銀元佰元即新臺玖佰元折算壹日；減為有
期徒刑貳月，如易科罰金，以銀元佰元即新臺玖佰元折算壹日
，緩刑貳年。
附表編號一、二所示偽造之「黃未」署名壹枚、偽造之「林文玉
」署名貳枚均沒收之。
    事  實
一、甲○○係永達保險經紀人股份有限公司（下稱永達公司）之
    保險經紀人，從事招攬保險工作，明知伊未獲母親黃未、胞
    兄林文玉之同意或經渠等授權簽署保險契約，為爭取保險績
    效，竟基於連續行使偽造私文書之概括犯意，於民國93年12
    月23日某時，在臺北縣新店市○○路178號3樓住處（起訴書
    誤載為臺北市○○路○段216號6樓辦公室內），於「 全球人
    壽壽險要保書」要保人簽名欄內偽造「黃未」署名1枚、 被
    保險人簽名欄內偽造「林文玉」署名1枚，並填寫要保人 、
    被保險人姓名、出生年月日、身分證字號、住址、電話、投
    保金額、受益人等內容，以示黃未為要保人，以林文玉為被
    保險人，向全球人壽保險股份有限公司（下稱全球壽險公司
    ）投保保額新臺幣（下同）44萬元之增額終身壽險契約，復
    提出於全球壽險公司而行使之，足以生損害於全球壽險公司
    、黃未及林文玉；全球壽險公司嗣後同意承保並出具保險單
    予甲○○，甲○○復承前行使偽造私文書之概括犯意，於94
    年1月18日，在某不詳處所（起訴書誤載為前開辦公室內）
    ，於「保戶權益確認書」之要保人簽名欄內偽造「林文玉」
    署名1枚，並填寫要保人姓名、被保險人姓名、 勾選相關詢
    問事項，以示林文玉確實收到向全球壽險公司投保之保險單
    ，再交回永達公司而行使之，足以生損害於全球壽險公司及
    林文玉。嗣黃未、林文玉於95年12月27日向全球壽險公司提
    出申訴函，表明該要保書並非渠等所親簽，永達公司始悉上
    情。
二、案經永達公司訴由臺北縣政府警察局新店分局報請臺灣臺北
    地方法院檢察署檢察官偵查起訴。
    理  由
壹、程序部分：
    按被告以外之人於審判外之言詞或書面陳述，除法律有規定
    者外，不得作為證據，刑事訴訟法第159條第1項定有明文；
    復按被告以外之人於檢察事務官、司法警察官或司法警察調
    查中所為之陳述，與審判中不符時，其先前之陳述具有較可
    信之特別情況，且為證明犯罪事實存否所必要者，得為證據
    ；被告以外之人於審判外之陳述，雖不符前四條之規定，而
    經當事人於審判程序同意作為證據，法院審酌該言詞陳述或
    書面陳述作成時之情況，認為適當者，亦得為證據；當事人
    、代理人或辯護人於法院調查證據時，知有第159條第1項不
    得為證據之情形，而未於言詞辯論終結前聲明異議者，視為
    有前項之同意，同法第159條之2、第159條之5規定甚明。本
    案所據以認定被告甲○○犯罪事實之證據，除證人林文玉、
    黃未於96年11月8日檢察事務官 詢問時之證詞雖與原審審判
    中之證述並不一致，其中證人林文玉、黃未於檢察事務官詢
    問時之陳述確係出於其自由意志，當時距案發時日較近，記
    憶較為深刻，可立即反應所知，不致因時隔日久而遺忘案情
    ，較無事後串謀故意以為迴護被告之機會，且原審97年3月3
    1日勘驗96年11月8日檢察事務官詢問錄影光碟，亦確認檢察
    事務官詢問筆錄記載內容與證人林文玉、黃未當庭所為陳核
    屬一致，具有較可信之特別情況，且為證明被告行使偽造文
    書、詐欺取財事實存否所必要，依刑事訴訟法第159條之2之
    規定，應有證據能力， 依刑事訴訟法第159條之1第2項規定
    ，自具備證據能力；其餘之傳聞證據，因公訴人、被告及其
    選任辯護人於本院言詞辯論終結前均未對其證據能力聲明異
    議，本院認該等傳聞證據作成之情況亦無不當之情形，依刑
    事訴訟法第159條之5規定，該等傳聞證據均具備證據能力，
    合先敘明。
貳、實體部分：
一、訊據被告固坦承伊係永達公司之保險經紀人，從事招攬保險
    承工作，於93年12月23日某時， 在臺北縣新店市○○路178
    號3樓住處，於「全球人壽壽險要保書」 要保人簽名欄內簽
    寫「黃未」署名1枚、被保險人簽名欄內簽寫「林文玉」 署
    名1枚， 並填寫要保人、被保險人姓名、出生年月日、身分
    證字號、住址、電話投保金額、受益人等內容，以示黃未為
    要保人，林文玉為被保險人，同意向全全球壽險公司投保保
    額44萬元之增額終身壽險契約，再將上揭要保書提出於全球
    壽險公司，又於94年1月18日，在某不詳處所， 於「保戶權
    益確認書」之要保人簽名欄內簽寫「林文玉」署名1枚， 並
    填寫要保人姓名、被保險人姓名、勾選相關詢問事項，以示
    林文玉確實收到向全球壽險公司投保之保險單，再交回永達
    公司等情無誤，惟矢口否認有何行使偽造私文書之犯行，辯
    稱伊以招攬保險契約為業，母親黃未及胞兄林文玉曾以口頭
    授權伊代為處理保險事宜，黃未向新光人壽保險股份有限公
    司（下稱新光人壽公司）所投保之年年如意壽險、林文玉向
    中國人壽保險股份有限公司（下稱中國人壽公司）所投保之
    迎向陽光終身壽險甲型均係由伊全權處理並代為簽名，足證
    伊確實有代黃未、林文玉處理保險契約並簽名之權限，黃未
    、林文玉亦知悉本件增額終身壽險契約係由伊代為向全球壽
    險公司投保，伊並無偽造文書之行為云云，辯護人則為被告
    辯稱：被告的母親、哥哥去簽切結書，是因為永達吸金案，
    永達公司要求客戶簽具切結書才能退還保費，永達公司利用
    這些切結書在偵查中作為他們的護身符。本件是被告母親幫
    他哥哥投保，前二年都是透過媽媽的戶頭去繳付保費等語。
    經查：
  (一)被告係永達公司保險經紀人，從事招攬保險工作，於93年12
    月23日在臺北縣新店市○○路178號3樓住處填寫「全球人壽
    壽險要保書」，在要保人簽名欄內簽署「黃未」之署名、在
    被保險人簽名欄內簽署「林文玉」之署名，以黃未為要保人
    、林文玉被保險人，向全球壽險公司投保保額４４萬元之增
    額終身壽險契約，全球壽險公司嗣後同意承保並出具保險單
    予被告，被告復於「保戶權益確認書」之要保人簽名欄內簽
    寫「林文玉」之署名，並填寫要保人姓名、被保險人姓名、
    勾選相關詢問事項，再交回永達公司，永達公司據以核發被
    告保險佣金2萬4千1百46元等情， 業據被告於原審及本院審
    判中均坦承不諱（見原審卷第112頁反面、本院97年7月24日
    審判筆錄），經核與告訴代理人黃國珍於檢察事務官詢問時
    指證明確（見96年度偵字第21364號卷第10至15頁）， 復據
    證人黃未、林文玉於原審審判中確認上揭簽名均非渠等所簽
    寫等情屬實（見原審卷第106頁反面、第110頁反面），並有
    永達公司承攬契約書（見96年度發查字第2409號卷第18至20
    頁）、全球人壽壽險要保書（見96年度發查字第2409號卷第
    22頁）、保戶權益確認書（見96年度發查字第2406號卷第30
    頁）、永達公司業務津貼表（見96年度發查字第2405號卷第
    24、25頁）附卷足憑，堪以採信。
  (二)被告雖辯稱母親黃未及胞兄林文玉均曾以口頭授權伊代為處
    理保險事宜，伊確實有代黃未、林文玉處理保險契約並簽名
    之權限，黃未、林文玉亦已知悉本件增額終身壽險契約係由
    伊代為向全球壽險公司投保，伊並無偽造文書或詐欺取財云
    云。然查：
    1.證人黃未、林文玉於96年11月8日 檢察事務官詢問時明確
      證稱被告於93年12月23日以渠等名義投保「全球人壽壽險
      要保書」之當時，渠等並不知情等情明確（見96年度偵字
      第20473號卷第11頁），復經原審於97年3月31日勘驗上揭
      檢察事務官詢問錄影光碟確認無訛， 有原審97年3月31日
      勘驗筆錄附卷足憑（見原審卷第83頁），而黃未、林文玉
      於96年12月27日主動提出申訴函向全球人壽公司申訴上揭
      保險契約並非渠等所簽名， 林文玉復於96年3月13日提出
      切結書，表示上揭保險契約之簽名並非伊所親寫，亦無授
      權他人代為投保等情，有申訴函（見96年度他字第7700號
      卷第11頁）及切結書（見96年度他字第7700號卷第12頁）
      附卷足憑， 核與被告於96年11月8日檢察事務官詢問時主
      動供稱：「（問：你是說你哥哥不知道要保這份保險嗎？
      ）他不知道，他不知道，因為…因為我現在就是…我自己
      做的事情，我要自己承認，他不知道，他因為要幫我。（
      問：你妹妹都這樣講了，你當時有沒有保這份保險？）他
      不知道。他不知道。‧‧‧（問：當時你和你媽都不知道
      是不是？你和你媽都不知道有投保這個保險是嗎？）甲○
      ○答：他們都不知道。‧‧‧（問：保險費是誰交的？）
      是我交的，因為從我的戶頭扣的。‧‧‧（問：你講清楚
      ，到底是誰付的？他都要承認了，你不需要特別這樣子…
      ）是我付的，用我的帳戶扣的，媽媽就是我付的，你不要
      在替我掩飾了。就是我付的，我現在要跟他們說老實話，
      你不要再掩飾了。你如果被關怎麼辦。‧‧‧（問：黃未
      及林文玉有沒有同意投保這份保險？你有沒有經過他們同
      意？）沒有。因為我當初，你知道永達他們逼業績逼的很
      緊，因為如果我沒有做業績我會被降績，或者是被…就是
      …會有…其實我是覺得我自己就是…為了業績想要有業績
      ，因為沒有業績的話我的主管會一直逼我要有業績，所以
      我為了要有業續，所以我就去，幫我用我媽的名字幫我哥
      哥買保險。因為我覺得儲蓄是很好，就幫他們買，可是我
      為什麼會這樣子做，因為我們同事都是這樣子互相就是簽
      來簽去啊，所以我為什麼會這麼做，也覺得說，在永達我
      覺得，互相幫自己的家人買保險，我也沒有要詐騙永達或
      者是詐騙全球他們的保費。（問：二年的保費都是你繳的
      ？）對，都是從我的戶頭，你們可以去查。從我的帳戶。
      （問：哪裡的帳戶？）我那個…因為我被告我頭很痛，所
      以我想一下，彰化銀行北新分行的帳戶。」等語相符，業
      經原審於97年3月31日 勘驗上揭檢察事務官詢問錄影光碟
      確認無訛，並有原審97年3月31日勘驗筆錄附卷足憑（ 見
      原原審卷第92至84頁）；至證人林文玉、黃未雖於原審審
      判中改稱被告曾於投保前有與渠等討論，渠等授權被告代
      為投保上揭保險契約云云，惟查，證人林文玉、黃未就上
      揭保險契約之保險費、保險期間、預定利率、可領紅利數
      額等攸關保險客戶權益之重要事項均答以「不知道」（見
      原審卷第106至111頁），復無法合理解釋何以提出申訴函
      、切結書向全球人壽公司申訴並無投保上揭保險契約、要
      求退費之緣由，況且黃未、林文玉均為具相當生活智識經
      驗之成年人，與被告復有血緣至親關係，如渠等確實知悉
      並曾授權被告代投保上揭保險契約，當不至於主動提出申
      訴書、切結書，向保險公司申訴遭他人冒名偽簽契約，而
      使代為處理投保事宜之被告有遭受公司懲處及刑事訴追之
      危險，堪認證人黃未、林文玉於原審審判中所為證述，應
      係事後故意迴護被告之詞，並不足採信，應以證人黃未、
      林文玉於96年11月8日檢察事務官詢問時所為證詞， 較為
      可採。綜上堪認，黃未、林文玉並未授權被告投保上揭保
      險契約，對被告以渠等名義投保一事，亦不知情。
    2.被告另辯稱黃未向新光人壽公司所投保之年年如意壽險、
      林文玉向中國人壽公司所投保之迎向陽光終身壽險甲型均
      係由伊全權處理並代為簽名，足證伊確實有代黃未、林文
      玉簽名並處理保險契約之權限，並提出新光年年如意壽險
      要保書（見原審卷第31頁）、新光年年如意終身壽險保險
      單（見原審卷第32至33頁）、中國人壽迎向陽光終身壽險
      甲型保險單（見原審卷第34至37頁）為憑；惟查，上揭全
      球人壽增額終身壽險契約與新光年年如意壽險契約、中國
      人壽迎向陽光終身壽險甲型保險契約分屬獨立不同保險契
      約，縱黃未、林文玉曾授權被告代為向新光人壽公司、中
      國人壽公司投保新光年年如意壽險契約、中國人壽迎向陽
      光終身壽險甲型保險契約，亦難據以認定黃未、林文玉曾
      授權被告代為投保全球人壽增額終身壽險契約，況被告坦
      承全球人壽增額終身壽險契約之第一、二期保險費均係由
      伊彰化商業銀行北新分行帳戶自動扣款（見原審卷第83、
      84頁）， 而上揭2份保險契約之保險費均係由林文玉親自
      繳納，並非由被告代繳等情，業據證人林文玉於原審審判
      中證屬明確（見原審卷第109頁）， 參以黃未、林文玉以
      遭他人冒名偽簽契約為由向全球人壽公司請求撤銷契約並
      申請退費，卻未以同一理由向新光人壽公司、中國人壽公
      司請求撤銷契約並申請退費，益徵被告確實未經黃未、林
      文玉授權，擅自向全球人壽公司投保，故由自行繳納保險
      費，黃未、林文玉對被告以渠等名義向全球人壽公司投保
      全球人壽增額終身壽險契約一事亦不知情，始於95年12月
      27日向全球壽險公司申訴遭他人冒名投保。故被告所為辯
      解，應屬事後卸責之詞，未足採信。另被告辯護人陳稱保
      險費是黃末交付被告代繳，並聲請傳訊證人黃末及林鳳環
      ，惟本院認事證明確，並無再予傳訊之必要。
  (三)綜上所述，本件事證明確，被告行使偽造私文書犯行堪以認
    定，應依法論科。
二、經查：
  (一)被告行為後，刑法業於94年2月2日修正公布，95年7月1日起
    施行，其中第56條關於連續犯之規定已刪除， 並修正第2條
    、第28條、第38條、第41條等規定。按「行為後法律有變更
    者，適用行為時之法律，但行為後之法律有利於行為人者，
    適用最有利於行為人之法律」，修正後刑法第2條第1項定有
    明文，此條規定係規範行為後法律變更所生新舊法律比較適
    用之準據法，本身尚無新舊法比較之問題，於新法施行後，
    應一律適用新法第2條第1項之規定，為「從舊從輕」之比較
    ，先予敘明。再按本次法律變更，比較時應就罪刑有關之共
    犯、未遂犯、想像競合犯、牽連犯、連續犯、結合犯，以及
    累犯加重、自首減輕暨其他法定加減原因（如身分加減）與
    加減例等一切情形，綜其全部罪刑之結果而為比較（最高法
    院95年5月23日95年度第8次刑庭會議決議參照）。末按，刑
    法第2條第1項規定，係規範行為後「法律變更」所生新舊法
    比較適用之準據法。故如新舊法處罰之輕重相同，即無比較
    適用之問題，非此條所指之法律有變更，即無本條之適用，
    應依一般法律適用原則，適用裁判時法。其為純文字修正者
    ，更應同此（ 最高法院95年11月7日第21次刑事庭會議決議
    參照）。再查，被告行為後，刑法56條亦有修正廢除，綜其
    全部罪刑而為比較之結果，以適用被告行為之法律，對被告
    最為有利，依上揭說明，自應整體適用被告行為時即修正前
    刑法之規定，以為論處，合先敘明。
  (二)核被告所為，係犯刑法第216條、第210條之行使偽造私文書
    罪。其偽造私文書之低度行為應為行使之高度行為所吸收，
    不另論罪，其偽造如附表編號一、二所示「黃未」、「林文
    玉」署名後，用以偽造私文書，其偽造署名之行為係偽造私
    文書之部分行為，不另論罪。被告先後二次行使偽造私文書
    犯行，時間緊接，方法相同，觸犯構成要件相同之罪，顯係
    基於概括犯意為之，為連續犯，應依修正前刑法第56條之規
    定，以一罪論，並加重其刑。公訴意旨於事實欄雖記載被告
    保戶權益確認書內偽造「黃未」署名，惟經本院審理結果，
    被告僅於保戶權益確認書之要保人簽名欄內偽造「林文玉」
    署名一枚，至要保人姓名欄、被保險人姓名欄內所填寫「黃
    未」、「林文玉」等字樣，僅係載明要保人、被保險人之姓
    名資料，核與簽名有異，此外查無其他積極證據足認被告有
    於保戶權益確認書上偽造黃未署名，是起訴書犯罪事實此部
    分之記載顯為誤載，併此敘明。
三、原審因認被告罪證明確，予以論罪科刑，固非無據，惟查，
    公訴人另認被告行使偽造私文書的目的，係為詐取永達公司
    的保險承攬佣金24146元云云，惟查， 訊據被告堅詞否認有
    何詐取佣金之犯意，復查以被告於檢察事務官所陳述，是因
    為永達公司逼業績逼的很緊，為做業績，才用媽媽 (黃末)
    的名字幫伊哥哥 (林文玉)買保險，2年的保費都是從伊戶頭
    繳的等語 (見偵卷96年11月8日偵訊筆錄)，查以被告確實有
    繳交2年保費一事，有相關保險契約及繳費資料可佐， 本件
    被告雖以他人名義投保， 然被告本身確實有繳納2年高額保
    費之舉動，如被告係為詐取永達保險公司佣金，實無繳交高
    額保費達2年之久，故尚難僅以被告是以他人名義投保，而
    被告有自永達公司取得佣金，遽認被告於投保之初即係為詐
    取保險公司的佣金而為，故公訴人起訴認被告另涉有詐欺犯
    行，尚難證明，因公訴人認此部分事實與上開有罪之事實有
    裁判上一罪關係，對此部分爰不另為無罪之諭知，原審亦認
    被告涉有詐欺犯行，並予論罪，尚有未合。上訴人即被告上
    訴意旨否認有行使偽造私文書犯行部分，雖無理由，惟否認
    有詐欺犯行部分，則有理由，應由本院撤銷改判。爰審酌被
    告之素行，犯罪之動機、目的、手段，係因業績壓力下而為
    犯情尚屬輕微，惟犯後否認犯罪等一切情狀，量處如主文所
    示之刑，並諭知易科罰金之折算標準。又被告犯罪時間係在
    96年4月24日之前， 符合中華民國九十六年罪犯減刑條例之
    減刑規定，爰依該條例第2條第1項第3款規定減其宣告刑2分
    之1，並諭知易科罰金之折算標準。 而本件被告行為時之刑
    法第41條第1項前段規定：「 犯最重本刑為五年以下有期徒
    刑以下之刑之罪，而受六個月以下有期徒刑或拘役之宣告，
    因身體、教育、職業、家庭之關係或其他正當事由，執行顯
    有困難者，得以一元以上三元以下折算一日，易科罰金。」
    ，又被告行為時之易科罰金折算標準，修正前罰金罰鍰提高
    標準條例第2條前段規定（本條現已刪除） ，就其原定數額
    提高為1百倍折算1日，則本件被告人行為時之易科罰金折算
    標準，應以銀元1百元至3百元折算1日， 經折算為新臺幣後
    ，應以新臺幣3百元至9百元折算為1日。 惟95年7月1日修正
    公布施行之刑法第41條第1項前段則規定： 「犯最重本刑為
    五年以下有期徒刑以下之刑之罪，而受六個月以下有期徒刑
    或拘役之宣告者，得以新臺幣一千元、二千元或三千元折算
    一日，易科罰金。」，比較修正前後之易科罰金折算標準，
    以95年7月1日修正公布施行前之規定，較有利於行為人，爰
    依刑法第2條第1項前段， 適用修正前刑法第41條第1項前段
    規定，定其易科罰金之折算標準。末查被告前未曾受有期徒
    刑以上刑之宣告，經此偵審教訓，當知所警惕，無再犯之虞
    ，本院認其所宣告之刑，以暫不執行為當，爰併宣告緩刑2
    年，以勵自新。又如附表編號一、二所示偽造「林文玉」、
    「黃未」之署名， 應依刑法第219條之規定諭知沒收，全球
    人壽壽險要保書、保戶權益確認書，雖係被告所偽造，惟已
    交付予全球人壽公司收執，非屬被告所有，復非違禁物，爰
    不另為沒收之諭知，附此敘明。
據上論斷，應依刑事訴訟法第369條第1項前段、第364條、第299
條第1項前段，刑法第2條第1項前段、第210條、第216條、第219
條、第74條第1項第1款， 修正前刑法第56條、第41條第1項前段
，中華民國96年罪犯減刑條例第2條第1項第3款、第7條、 第9條
，修正前罰金罰鍰提高標準條例第2條、 現行法規所定貨幣單位
折算新臺幣條例第2條，判決如主文。
本案經檢察官鄭龍照到庭執行職務。
中    華    民    國    97    年    8     月    7     日
            刑事第４庭    審判長法  官  沈宜生
                                法  官  鄭水銓
                                法  官  周煙平
以上正本證明與原本無異。
如不服本判決，應於收受送達後十日內向本院提出上訴書狀，其
未敘述上訴之理由者並得於提起上訴後十日內向本院補提理由書
（均須按他造當事人之人數附繕本）。
                                書記官  蕭麗珍
中    華    民    國    97    年    8     月    11    日
附錄：本案論罪科刑法條
刑法第210條
偽造、變造私文書，足以生損害於公眾或他人者，處 5 年以下有
期徒刑。
刑法第216條
行使第210條至第215條之文書者，依偽造、變造文書或登載不實
事項或使登載不實事項之規定處斷。
附表：
┌──┬───────────────────────────────────┐
│編號│ 偽造之署名                                                           │
├──┼───────────────────────────────────┤
│一  │全球人壽壽險要保書之要保人簽名欄內偽造之「黃未」署名一枚、被保險人簽名│
│    │欄內偽造之「林文玉」署名一枚。                                        │
├──┼───────────────────────────────────┤
│二  │九十四年一月十八日保護權益確認書之要保人簽名欄內偽造之「林文玉」署押一│
│    │枚。                                                                  │
└──┴───────────────────────────────────┘


司法院資訊處製作；財團法人民間司法改革基金會備份。
